臺灣高等法院花蓮分院刑事判決　　　99年度上更(一)字第44號
上　訴　人
即　被　告　甲男
指定辯護人　郭重鑾律師
上列上訴人因妨害性自主案件，不服臺灣臺東地方法院97年度訴
字第144號中華民國98年7月31日第一審判決（起訴案號：臺灣臺
東地方法院檢察署97年度偵緝字第53號），提起上訴，經最高法
院發回更審，本院判決如下：
    主  文
原判決撤銷。
鄭建平無罪。
    理  由
壹、公訴意旨略以：被告甲男與代號Ａ女少女（民國80年11月某
    日生，真實姓名年籍詳卷，下稱A女）具有監督之親屬關係
    ，竟為滿足自己性慾，而為下列行為:
  (一)基於猥褻之概括犯意，自A女就讀國中一年級上學期開學即
    93年9月中旬某日夜間某時起至94年6月間某日止，以每隔1
    個月1次之頻率，在其臺東縣臺東市住處（地址詳卷）之客
    廳內，趁A女觀賞電視之際，以手撫摸A女之大腿內側，因A
    女年幼無知，不知如何表示反對的意思，遂任由甲男猥褻，
    迨撫摸逐漸接近A女陰道附近，A女驚覺有異，用手撥開阻止
    ，並走進外婆（按應為祖母之誤）房間睡覺，被告始罷手，
    以此方式多次猥褻A女。
  (二)復於出獄後，即96年5月間某日起至96年10月13日凌晨某時
    止，另行基於猥褻之犯意，在上址住處客廳內，以每月一次
    頻率，以同前之手法，猥褻A女五次。
    因認被告犯有刑法第225條第2項之乘機猥褻罪。
貳、證據能力部分：
一、被告及辯護人於本院準備程序中對證人Ａ女、0000-0000C、
    0000-0000D於警詢時之供述，主張為審判外之供述，且0000
    -0000C、0000-0000D之供述均未觸及構成要件，與本案無關
    ，認無證據能力；對於其餘供述或非供述證據之證據能力，
    則均不爭執，均同意作為證據（本院更(一)卷第55頁背面筆錄
    、第61頁書狀）。
二、按被告以外之人於審判外之言詞或書面陳述，除法律有規定
    者外，不得作為證據。又被告以外之人於審判外之陳述，經
    當事人於審判程序同意作為證據，法院審酌該言詞陳述或書
    面陳述作成時之情況，認為適當者，亦得為證據。當事人、
    代理人或辯護人於法院調查證據時，知有第159條第1項不得
    為證據之情形，而未於言詞辯論終結前聲明異議者，視為有
    前項之同意，刑事訴訟法第159條第1項及第159條之5分別定
    有明文。經查：
  1.證人0000-0000C、0000-0000D於原審審理時業已到庭接受交
    互詰問，而彼2人於警詢時之陳述，屬於被告以外之人於審
    判外之言詞陳述，對於涉及被告犯罪之構成要件行為部分亦
    以原審之供述較為明確，則彼2人於警詢時之供述並非證明
    被告犯罪所必要，依刑事訴訟法第159條第1項有關傳聞證據
    排除法則之規定，證人0000-0000C、0000-0000D於警詢時之
    陳述，並無證據能力。
  2.證人A女於警詢所為陳述有證據能力：
    (1)按被告以外之人（包括證人、鑑定人、告訴人、被害人及
      共同被告等）於檢察事務官、司法警察官或司法警察調查
      中所為之陳述，與審判中不符時，其先前之陳述具有較可
      信之特別情況，且為證明犯罪事實存否所必要者，得為證
      據，刑事訴訟法第159條之2定有明文。所謂「前後陳述不
      符」，應就前後階段之陳述進行實質性差異的判斷，惟並
      不限於全部之陳述，即僅有部分陳述不符，就該部分陳述
      仍屬「前後陳述不符」。而「所謂具有較可信之特別情況
      ，係指被告以外之人於檢察事務官、司法警察官或司法警
      察調查中所為之陳述，從客觀上之環境或條件等情況加以
      觀察，有足以取代審判中反對詰問之可信性保證者而言」
      （最高法院98年台上字第3011號判決參照）。而所謂「外
      部情況」之認定，包含：(一)時間之間隔:陳述人先前陳
      述是在記憶猶新的情況下直接作成，一般與事實較相近，
      事後即可能因記憶減弱或變化，致有不清晰或陳述不符之
      現象發生。(二)有意識的迴避：由於先前陳述時被告未在
      場，是陳述人直接面對詢問警員所為陳述較為坦然；事後
      可能因陳述人對被告有所顧忌或同情，因而在被告面前較
      不願陳述不利被告之事實。(三)受外力干擾：陳述人單獨
      面對檢察事務官或司法警察（官）所為之陳述，程度上較
      少會受到強暴、脅迫、詐欺、利誘或收買等外力之影響，
      其陳述較趨於真實。若被告在庭或有其他人員參與旁聽時
      ，陳述人可能會本能的作出迴避對被告不利之證述，或因
      不想生事乃虛構事實而為陳述。(四)事後串謀：共犯對警
      察描述犯案經過時，因較無時間去編造或杜撰事實，客觀
      上亦較難認與被告間有勾串情事，其陳述具有較可信性，
      但事後因特殊關係，雙方可能因串謀而統一口徑；或事後
      情況變化，兩者從原先敵對關係變成現在友好關係等情形
      ，其陳述即易偏離事實而較不可信。法院應斟酌上開因素
      綜合判斷，亦應細究陳述人之問答態度、表情與舉動之變
      化，此一要件係屬訴訟法事實之證明，以自由證明為已足
      ，且應由主張此項證據之人證明。惟此僅係確定上開陳述
      有無證據能力而已，至該證據具有證據能力後，其證據力
      之強弱問題，仍待法院綜合全辯論意旨及調查證據所得，
      依法認定之。
    (2)經查，證人A女於警詢時在社工人員的陪同下陳述被害經
      過，嗣後在原審審理時已未能清楚證述被害的次數、時間
      ，兩相比較，其證述自屬前後不符。而A女於96年11月12
      日接受警員詢問陳述被害經過後，一直到原審97年11月24
      日審理時，在陳述的時間上已經相距一年有餘，距離犯罪
      時間，更已經超過三年以上。而且被害人學校導師在原審
      證稱96年10月18日因為發現被害人手臂受傷，所以詢問發
      生何事，被害人說出遭被告毆打，經過追問之後，被害人
      才說出曾經遭被告猥褻的事情（原審卷第130頁），顯見A
      女陳述遭被告猥褻的經過，是在學校導師發現Ａ女身體受
      傷，經詢問後，被動地說出被害經過。而A女在原審審理
      期間之98年4月5日，經由被告母親帶同前往戒治所接見被
      告，依照接見錄音的內容(原審卷頁209以下)，被告與被
      害人祖母、被害人接見時，被告及其母親一直不斷在言談
      中插話要求A女確定被告是否有摸，A女時而虛與委蛇，有
      時候會答稱沒有、不會等語，顯見A女在原審審理期間受
      到來自被告與被告母親的壓力，被告在接見後，隨即具狀
      聲請再度傳喚A女，A女於98年7月17日到庭作證時，表示
      不願意再證述起訴事實(原審卷第241頁以下)，則以A女於
      警詢時及原審之證詞二相比較，A女在警詢時之供述，應
      較未受到污染或親情壓力。從而，A女在警詢中之證述應
      具有較可信之特別情狀，而具有證據能力。惟證人Ａ女於
      警詢時供述之證明力如何，仍需由本院綜合卷內全部事證
      而判斷，附此敘明。
    (3)其餘供述證據之證據能力：
      被告以外之人於審判外之陳述，雖不符刑事訴訟法第159
      條之1至之4之規定，而經當事人於審判程序同意作為證據
      ，法院審酌該言詞陳述或書面陳述作成時之情況，認為適
      當者，亦得為證據；當事人、代理人或辯護人於法院調查
      證據時，知有同法第159條第1項不得為證據之情形，而未
      於言詞辯論終結前聲明異議者，視為有前項之同意，刑事
      訴訟法第159條之5定有明文。本件判決所引用其餘供述或
      非供述證據之證據能力，被告、辯護人及檢察官於本院審
      理迄言詞辯論終結前，均未爭執或聲明異議，視為有刑事
      訴訟法第159條之5第1項之同意，本院審酌上開證據資料
      製作時，尚無違法或不當取證情形及證明力明顯過低之瑕
      疵，認為以之作為證據應屬適當，故有證據能力。
參、得心證之理由：
一、公訴意旨認被告涉有上開犯行，是以被告警詢及偵查中之供
    述、被害人Ａ女、證人0000-0000C、0000-0000D之供述、現
    場照片6張、法務部調查局第六處南部通訊中心函（被告未
    按期前往接受測謊）為其論據。訊據被告堅詞否認有何強制
    猥褻被害人之犯行，辯稱：A女說謊，被害人於98年4月5日
    會客時，經被告詢問有無摸被害人，被害人竟表示沒有，並
    說對不起等語。指定辯護人則以本件只有被害人A女單一指
    述，且A女對於受害次數說法不一，被害人A女與祖母感情很
    好，竟未告知祖母，與常理不符，被害人於98年4月5日會客
    時已經說明被告並無猥褻犯行等語為被告辯護。
二、經查:
  1.證人A女之供述：
    (1)證人Ａ女於原審審理時具結證稱：從國一開始，被告在家
      裡的客廳內撫摸我大腿內側，都是在晚上，時間不記得，
      地點都是在客廳的沙發上，客廳只有我們2人，被告就伸
      手過來摸我大腿，沒有脫我褲子，沒有撫摸到陰道附近，
      從國一到高一時，只有一次，我確定；（檢察官問：你在
      警詢時有說過，你父親大約每隔1個月1次，都會撫摸你1
      次左右，請仔細回想何者正確？）（Ａ女未回答），（問
      ：是否要回答剛剛的問題？）1個月1次。我不記得被告撫
      摸我多少次，沒有超過5次；我與祖父母感情都很好，被
      告撫摸我時，祖父母有在家，我沒有求救，我不敢讓家人
      知道，怕他們擔心；我會害怕看到父親；（問：被告第一
      次摸你大腿後，你1個人在客廳看電視時，你看到你父親
      進來，是否有想要離開？）有，我想要離開，（問：為何
      第2次看見你父親進來，你不離開？）我不知道。被告每
      次撫摸我大腿內側的時間我不記得；被告未經我同意，就
      莫名其妙跑到我旁邊撫摸我大腿內側；（問：96年5月到
      96 年10月13日凌晨止，你父親是否仍然以每隔1個月1次
      的頻率，在你家趁你看電視時，未經你同意，就莫名奇妙
      跑到你旁邊，撫摸你的大腿內側？）我不記得等語（原審
      卷第60頁以下）。
    (2)Ａ女於警詢時則供稱：（問：你知道性侵害是指什麼嗎？
      ）是指性器官接觸（Ａ女以手勢表演左手指用圈圈，右手
      食指伸進去圈圈裡面）；被告撫摸我的大腿內側，從我國
      一開學以後（93年9月），一直到高一住校（96年10月18
      日）才結束。大概1個月1次，大約都是在凌晨的時候，那
      時候我躺在客廳看電視，他回到家的時候，就坐在我旁邊
      ，伸手摸我的大腿內側，一直往上摸快到陰道的時候，我
      就跑到阿嬤房間睡覺；他是隔著褲子摸的，（問：被告的
      褲子有沒有脫掉？）沒有，是在凌晨看電視的時候，在我
      家的客廳發生的，最後一次是在96年10月13日凌晨的時候
      ，我都是在事後才跟被告說你這麼做我覺得心裡怪怪的，
      被告都沒有說話；我有用手把他撥開，就走去阿嬤的房間
      睡覺，當時也沒有喊叫，我沒有告訴家人和其他的人，被
      告沒有跟我們住在一起，偶而才會回家等語。
    (3)就Ａ女上開供述內容互相比較，實不盡相符，其中就被告
      猥褻的期間及次數，Ａ女於警詢中陳稱：是從我國一開學
      以後（93年9月）一直到高一住校（96年10月18日）才結
      束，大概一個月一次，而在原審審理中則稱：從國一到高
      一時，只有一次等語，其陳述前後不一，差異甚大，經檢
      察官提醒其在警詢時供述之內容時，先是不答，經檢察官
      再次詰問，始回答與警詢時相同之內容，嗣後又稱次數不
      會超過5次云云。而被告於93年6月3日出獄後，復於94年6
      月30日起至96年5月4日在監，迄96年5月4日在監縮短刑期
      假釋出獄，有被告之臺灣高等法院在監在押全國紀錄表在
      卷足稽，亦即在被害人所指述的犯罪時間中，被告有將近
      2年時間都是在監獄中，並沒有回到與被害人同住的家中
      ，且期間不短，則被害人所述從國一到高一，一個月遭被
      告猥褻1次之供述，已有渲染誇大之嫌。又Ａ女在警詢中
      陳稱被告當時是隔著褲子撫摸，而且一直快碰到陰道的位
      置時就跑開等語，但是在原審審理時證稱當時穿著四腳短
      褲，被告只是撫摸大腿內側，沒有摸到陰道附近等語，所
      述亦不相同。                    
    (4)又被害人Ａ女於此次最高法院發回更審後，於本院審理期
      日到庭表示欲陳述意見，卻又沉默不語，經徵其同意於法
      庭外由Ａ女直接告知檢察官其有何意見，Ａ女是向檢察官
      表示被告並沒有對她做那些動作，是另一男人對他這樣做
      ，她覺得很對不起被告，且Ａ女陳述時是哭著很難過的說
      著，說對她作這樣行為的人是羅能長而非被告，而Ａ女的
      表達能力看起來是正常的等情，業經檢察官當庭陳明在卷
      （參本院更(一)卷第72頁），經本院訊問何以當初在警局時
      說被告有對伊為撫摸等動作，其答稱因為害怕被同學排斥
      等語，並同意接受測謊（本院更(一)卷第72、74頁）；而被
      害人Ａ女經由其所述平日較願意談論此事之學校教師洪０
      ０（真實姓名及年籍詳卷）陪同，於99年12月7日前往內
      政部警政署刑事警察局就被害人「否認被告摸渠大腿內側
      」一事進行測謊結果，被害人Ａ女並無不實反應，有該局
      99年12月14日刑鑑字第0990174583號鑑定書1份在卷可按
      （本院更(一)卷第89頁起），甚至被害人Ａ女嗣後於本院審
      理時在洪老師陪同在庭之情形下，得知其測謊結果後，仍
      坦然地表示：我不該說謊等語（本院更(一)卷第111頁）。
      是以被害人無論是在本院或法庭外向檢察官之陳述、由熟
      悉此事且受Ａ女信任之老師陪同前往測謊結果或在法庭內
      由老師陪同陳述時，均一再翻異前詞陳稱被告並未對其為
      起訴書所指之猥褻行為，且經測謊結果顯示其翻異後之供
      詞並無不實，再參酌被害人Ａ女於原審或警詢時之供述既
      有前述明顯不一之瑕疵，被害人Ａ女指述被告有前開猥褻
      行為一節，是否屬實，已有可疑。
    (5)又被告平日並未與Ａ女同住，且另有同居女友，偶爾回去
      1次，被告又因施用毒品數度出入監獄，並因而罹有隱疾
      ，有被告在行政院國軍退除役官兵輔導委員會臺東榮民醫
      院精神鑑定報告1份可按（參原審卷第47頁），上開情事
      亦為被害人所明知（參本院更(一)卷第73頁背面），參以證
      人0000-0000C所述在跟被害人接觸過程中，只要談到她的
      親人，她只談祖母的事，我問過被害人有關父親之事，被
      害人說父親常常不在，不知道父親去那裡等語（參原審卷
      第118-2頁），則Ａ女與被告平日感情似較為淡薄；再斟
      酌被害人Ａ女之交友傾向（參警卷第4頁背面）以及Ａ女
      遭被告毆打而手部包紮等情，綜合觀之，Ａ女因恐遭同學
      排斥或一時氣憤而指訴被告，並藉此獲取同學、老師之關
      注，或為其平日表現找到理由等即有可能，故Ａ女於本院
      所述恐遭同學排斥而指述被告等語，尚難認為係迴護被告
      之詞而全無可採。
    (6)又被害人Ａ女雖為輕度智障，但可以處理生活上的事情等
      情，業據證人0000-0000C於原審證述明確（原審卷第118-
      1頁），而被害人Ａ女於本件案發前之94年間曾與另案被
      告羅能長多次性交之情形，業經調閱本院98年度上訴字第
      42號案卷查核無訛，並有本院98年度上訴字第42號、臺灣
      臺東地方法院97年度訴字第96號刑事判決各1份附卷可按
      （本院上訴卷第124頁起），原審判決認Ａ女為輕度智障
      ，若非親身經歷，應無就受害經過為描述之可能等情（原
      判決第11頁第6行），尚嫌率斷。
  2.至於證人0000-0000C、0000-0000D及社工人員賴奎方等人均
    是從被害人Ａ女之供述而得知相關過程，而觀之證人0000-0
    000C於原審雖證稱：96年10月18日在那一天中午吃過飯，我
    看被害人跟平常不一樣，鬱鬱寡歡的樣子，好像心裡面有事
    情，然後我就問被害人發生什麼事情，被害人說他被父親處
    罰，然後被害人停頓一下，我看她的表情她應該有事情，我
    就再問她是這樣子而已嗎？被害人支吾其詞，我又問被害人
    如果妳父親處罰妳，妳應該不是這樣子，是妳有什麼事情不
    敢說？被害人又停頓一下，然後她點頭說有，被害人就說她
    爸爸喝完酒以後，會對她有一些肢體上的碰觸，我看這樣子
    就請被害人到輔導室去請輔導主任來輔導她；當天我看到被
    害人手有包紮，我才回她；被害人只說他父親對她有肢體上
    的碰觸，她的父親有碰觸她的胸部這邊，（問：被害人是否
    還有說被告有撫摸被害人其他的地方？）時間已久，我現在
    沒有辦法連結起來，我只知道被害人有說過被告會撫摸她的
    胸部；記不起來被害人有無說過被告有撫摸他大腿內側等語
    （原審卷第117頁起）；證人0000-0000D於原審則證稱；96
    年10月間有輔導過被害人，被害人向我反應，被告會對她猥
    褻，被害人告訴我被告不只猥褻她一次，被告會在喝酒及吸
    毒後會回家撫摸被害人，在學校諮商室有社會局人員賴奎方
    作諮商，問被害人是如何被撫摸的，被害人說她父親會撫摸
    大腿、私處；被害人說每次被告撫摸完被害人之後，隔天早
    上被告清醒後，被告就會對被害人道歉，還說不要告訴任何
    人也包括被害人的祖母，被害人說每次都是這樣週而復始等
    語（原審卷第120頁起）；證人賴奎方即縣府社工人員於原
    審結證：96年11月13日上午我有到安置中心對被害人訪談，
    當天訪談並沒有製作任何筆錄，因為目的只是安撫被害人情
    緒，被害人說她在高中時期，大約有五次遭被告性侵害的紀
    錄，發生時間大約在凌晨零時那段時間，被害人平常都睡在
    客廳的椅子上，被告回家後，會坐在客廳椅子上跟被害人聊
    天，就在聊天過程，被害人發現被告的手會撫摸被害人的大
    腿內側，快要碰及被害人私處時，被害人就會將被告的手推
    開，之後被害人會跑回祖母房間，與祖母一起睡覺；我的紀
    錄載明被害人高中時期遭被告猥褻五次，但是該五次的頻律
    我記不起來等語（原審卷第180頁起）。依上開證詞，被害
    人對彼等所述遭被告猥褻之部位亦有胸部、大腿及私處、大
    腿內側等不同情節，且彼等關於案發經過或詢問過程之供述
    ，亦不足以佐證Ａ女所述遭被告猥褻一事為真實。
  3.又被告經測謊結果，被告對於否認撫摸Ａ女大腿內側一事，
    經測試亦無不實反應，亦有內政部警政署刑事警察局鑑定書
    在卷可按（本院上訴卷第195頁），此一結果，對照Ａ女前
    述測謊結果，亦相符合。
  4.此外，現場照片6幀以及被告於偵查中雖未依檢察官通知接
    受測謊，有法務部調查局第六處南部通訊中心函文在卷可按
    ，惟均不足憑此推論被告有對被害人為猥褻之犯行。
三、綜上，本案被害人之指述既有前述瑕疵，復查無其他積極事
    證可資補強其證詞之可信性，起訴意旨所舉其他證據亦不足
    以認定被告有何猥褻之犯行，被告犯罪不能證明，應為被告
    無罪之判決。原審採信被害人之指述，而為被告有罪之判決
    ，尚嫌率斷，被告上訴否認犯行，即有理由，應由本院撤銷
    改判。
據上論結，應依刑事訴訟法第369條第1項、第364條、第301條第
1項判決如主文。
本案經檢察官朱秋菊到庭執行職務。
中    華    民    國   100    年    2     月    18    日
                  刑事庭審判長法  官  何方興
                              法  官  陳秋錦
                              法  官  林碧玲
以上正本證明與原本無異。
如不服本判決，應於收受送達後10日內向本院提出上訴書狀，其
未敘述理由者，並得於提起上訴狀後10日內向本院補提理由書（
均須按他造當事人之人數附繕本）「切勿逕送上級法院」。
告訴人或被害人如對於本判決不服者，應具備理由請求檢察官上
訴，其上訴期間之計算係以檢察官收受判決正本之日期為準。
中    華    民    國   100    年    2     月    18    日
                              書記官  李閔華